臺灣高等法院民事判決　　　　　　　　　99年度上字第1100號
上　訴　人　劉玉玲
訴訟代理人　徐揆智律師
　　　　　　林幸慧律師
被上　訴人　鄭士立
訴訟代理人　陳恩民律師
　　　　　　魏翠亭律師
上列當事人間清償債務事件，上訴人對於中華民國99年9月15日
臺灣士林地方法院99年度訴字第834號第一審判決提起上訴，本
院於100年1月4日言詞辯論終結，茲判決如下：
    主  文
上訴駁回。
第二審訴訟費用由上訴人負擔。
    事實及理由
一、上訴人主張：兩造為夫妻，被上訴人於民國92年6月間為進
    行投資，向伊借款新臺幣（下同）240萬元，經伊以匯款方
    式交付完畢。詎被上訴人於清償期屆至後，卻未依約還款，
    ，屢經催討，未獲置理。若認兩造間未成立借款契約，則被
    上訴人受領系爭240萬元，即屬無法律上原因而受有利益，
    伊亦得請求返還等情。爰依消費借貸或不當得利之法律關係
    ，求為命被上訴人給付240萬元，及法定遲延利息之判決。
    原審為上訴人敗訴之判決，上訴人不服，提起上訴。上訴聲
    明：(一)原判決廢棄。(二)被上訴人應給付上訴人240萬元，及
    自起訴狀繕本送達翌日起至清償日止，按年息5%計算之利息
    。(三)願供擔保，請准宣告假執行。
二、被上訴人則以：兩造多次商量後，上訴人方將其於92年間領
    取之退休金240萬元交由伊統籌運作，以供日常家用及兩造
    退休後生活所需，故系爭240萬元並非借款。又伊於上訴人
    匯款當日，即以該款項清償兩造當時居住，登記為上訴人所
    有門牌號碼臺北市○○○路○段82巷10弄10之1號6樓房屋及
    坐落土地（以下稱系爭房地）之貸款191萬6,140元，並經債
    權銀行塗銷抵押權；嗣又以清償房貸後之餘額加上伊本身財
    產，支付系爭房屋裝潢費215萬元，伊係於上訴人合意及授
    權之範圍內使用系爭240萬元，且均用以增加上訴人所有財
    產之價值，伊自無不當得利可言等語，資為抗辯。並答辯聲
    明：(一)上訴駁回。(二)如受不利判決，願供擔保請准宣告免為
    假執行。
三、查兩造為夫妻，上訴人於92年6月30日匯款240萬元予被上訴
    人，被上訴人於同日清償上訴人所有系爭房地之貸款餘額
    191萬6,140元，債權人臺北富邦商業銀行股份有限公司（以
    下稱富邦銀行）並塗銷系爭房地之抵押權等事實，為兩造所
    不爭，復有匯款紀錄、交易明細表、系爭房地登記簿謄本、
    抵押權塗銷同意書等件附卷可稽，堪信為真實。
四、上訴人主張，前開240萬元為被上訴人向伊借貸，約定還款
    日已屆至，被上訴人應返還借款，如認兩造間未成立借貸契
    約，被上訴人受有該金錢之利益而無法律上原因，亦應返還
    不當得利等情，為被上訴人所否認，並以前揭情詞置辯。經
    查：
  (一)按當事人主張有利於己之事實者，就其事實有舉證之責任，
    民事訴訟法第277條第1項定有明文。當事人主張有金錢借貸
    關係存在，須就其發生所須具備之特別要件即金錢之交付及
    借貸意思表示互相一致負舉證之責任，若僅證明有金錢之交
    付，未證明借貸意思表示互相一致者，尚不能認為有金錢借
    貸關係存在。本件被上訴人雖自認上訴人交付240萬元之事
    實，惟否認兩造間成立消費借貸契約，上訴人自應就兩造間
    有就借貸之意思互相表示一致一節，負舉證之責。上訴人雖
    主張，被上訴人曾給付利息8萬9千元云云，並提出存款系統
    歷史交易查詢報表為證（見本院卷第17頁）。惟該紀錄僅能
    證明上訴人於93年1月15日以存款機存入現金5萬元及3萬9千
    元至中國信託商業銀行帳戶，不能證明該金錢為被上訴人所
    交付，更無法證明為利息之給付。是上訴人雖能證明匯款24
    0萬元入被上訴人帳戶，但不能舉證證明兩造就該240萬元有
    借貸之意思表示互相一致，其依借貸之法律關係，請求被上
    訴人返還借款240萬元，自屬無據。
  (二)次按，主張不當得利請求權存在之當事人，對於不當得利請
    求權之成立要件應負舉證責任，即應證明他方係無法律上之
    原因而受利益，致其受有損害。如受利益人係因給付而得利
    時，所謂無法律上之原因，係指給付欠缺給付之目的，故主
    張該項不當得利請求權存在之當事人，自應舉證證明該給付
    欠缺給付之目的。查被上訴人於上訴人匯款240萬元之同日
    ，即清償上訴人名下系爭房地之貸款餘額191萬6,140元，並
    由債權銀行塗銷抵押權一節，已如前述，被上訴人陳稱，該
    貸款原係系爭房地之購屋貸款，向中國國際商業銀行貸得，
    於87年轉貸富邦銀行，轉貸600萬元均係清償中國國際商業
    銀行貸款等情，上訴人並對該貸款乃購買系爭房地貸款一節
    不爭執（見原審卷第71頁背面）。徵諸兩造間為夫妻關係，
    上訴人匯款時仍同財共居，被上訴人辯稱，該款項係為供日
    常家用及生活所需，而由上訴人存入被上訴人所有帳戶一節
    ，衡情應非虛妄。上訴人迄未舉證證明其給付被上訴人前開
    240萬元欠缺給付之目的，僅以兩造間無借貸關係據為被上
    訴人構成不當得利之理由，自無可採。
五、綜上所述，上訴人主張被上訴人向伊借款240萬元，迄未償
    還，若兩造間未成立借款契約，則被上訴人受有240萬元屬
    不當得利，為不足採。從而，上訴人主張本於消費借貸或不
    當得利之法律關係，請求被上訴人給付240萬元，及自起訴
    狀繕本送達翌日起至清償日止，按年息5%計算之利息，洵屬
    無據，不應准許。原審為上訴人敗訴之判決，及駁回其假執
    行之聲請，並無不合。上訴意旨指摘原判決不當，聲明廢棄
    改判，為無理由，應予駁回。
六、上訴人既不能證明92年6月30日匯款240萬元予被上訴人欠缺
    給付之目的，則兩造關於94年間被上訴人是否以前開款項裝
    潢前開房屋之攻擊防禦方法，不影響本判決之論斷，爰不一
    一論駁。
七、據上論結，本件上訴為無理由。依民事訴訟法第449條第1項
    、第78條，判決如主文。
中    華    民    國   100    年    1    月    18     日
                    民事第十一庭
                        審判長法  官  呂太郎
                              法  官  徐福晉
                              法  官  詹文馨
正本係照原本作成。
如不服本判決，應於收受送達後20日內向本院提出上訴書狀，其
未表明上訴理由者，應於提出上訴後20日內向本院補提理由書狀
（均須按他造當事人之人數附繕本）上訴時應提出委任律師或具
有律師資格之人之委任狀；委任有律師資格者，另應附具律師資
格證書及釋明委任人與受任人有民事訴訟法第466條之1第1項但
書或第2項（詳附註）所定關係之釋明文書影本。如委任律師提
起上訴者，應一併繳納上訴審裁判費。
中    華    民    國   100    年    1     月    24    日
                              書記官  洪秋帆
附註：
民事訴訟法第466條之1（第1項、第2項）：
對於第二審判決上訴，上訴人應委任律師為訴訟代理人。但上訴
人或其他法定代理人具有律師資格者，不在此限。
上訴人之配偶、三親等內之血親、二親等內之姻親，或上訴人為
法人、中央或地方機關時，其所屬專任人員具有律師資格並經法
院認為適當者，亦得為第三審訴訟代理人。